ACORDAO-COMPLETO-2450366

ACÓRDÃO 337/2021 ATA 5/2021 - PLENÁRIO

VISTA, relatada e discutida esta representação, acerca de possíveis irregularidades no Pregão Eletrônico para Registro de Preços 33/2020, promovido pelo Instituto Federal de Educação, Ciência e Tecnologia do Espírito Santo, tendo como objeto a aquisição de telas interativas; 
ACORDAM os Ministros do Tribunal de Contas da União, reunidos em sessão plenária, ante as razões expostas pelo Relator, em: 
9.1. com fundamento no art. 113, § 1º, da Lei 8.666/1993, c/c os arts. 235 e 237, inciso VII, do Regimento Interno deste Tribunal, conhecer a representação e considerá-la procedente;
9.2. indeferir o pedido de concessão de medida cautelar formulado pelas representantes, tendo em vista a inexistência dos elementos necessários para sua adoção;
9.3. com fundamento no art. 45 da Lei 8.443/1992, determinar ao Instituto Federal de Educação, Ciência e Tecnologia do Espírito Santo (Ife-ES) , que, caso haja interesse em prosseguir com o Pregão 33/2020, adote providências quanto aos itens abaixo, e informe ao TCU, no prazo de 15 (quinze) dias a contar das medidas adotadas, os encaminhamentos realizados:
9.3.1. retorne o Pregão Eletrônico 33/2020 à fase de análise das propostas das licitantes, anulando os atos posteriores a essa fase, em atenção aos princípios da legalidade, da legitimidade e da isonomia que devem reger as decisões nos processos licitatórios;
9.3.2.  ao retomar o Pregão Eletrônico 33/2020:
9.3.2.1. exija a certificação mencionada no item 9.3.1 apenas no momento da celebração do contrato ou do fornecimento;
9.3.2.2. admita certificações equivalentes às fornecidas por instituição acreditada pelo Inmetro que comprovem o atendimento aos requisitos técnicos da norma EN 55032: 2015 + COR: 2016, como, por exemplo, as emitidas por entidades com as quais o Inmetro mantém acordo de reconhecimento mútuo;
9.3.3. insira cláusula na ata decorrente do PE 33/2020, deixando assente que não serão autorizadas adesões, a fim de que as falhas identificadas no presente processo não repercutam para demais organizações da Administração Pública;
9.4. com fundamento no art. 9º, inciso I, da Resolução-TCU 315/2020, dar ciência ao Ife-ES sobre as seguintes impropriedades/falhas, identificadas no Pregão Eletrônico 33/2020, para que sejam adotadas medidas internas com vistas à prevenção de outras ocorrências semelhantes:
9.4.1. limitação e insuficiência da pesquisa prévia de preços, caracterizada pela não priorização do painel de preços e dos preços de contratações públicas similares como fontes de preços referenciais, em desacordo com o disposto no art. 2º, §1º da IN Seges/MP 5/2014, vigente à época dos fatos, com o art. 5º, § 1º da IN Seges/ME 73/2020, que revogou a primeira, e com a jurisprudência desta Corte (a exemplo dos Acórdãos 214/2020, 713/2019 e 1.548/2018, todos do Plenário) ;
9.5. dar ciência deste acórdão ao Ife-ES e aos representantes deste processo e do processo conexo (TC Processo 039.533/2020-4) ;

Representação acerca de possíveis irregularidades na condução do Pregão Eletrônico para Registro de Preços  cujo objeto é a aquisição de telas interativas.

Instituto Federal de Educação, Ciência e Tecnologia do Espírito Santo.

3. Representantes: Costa e Toledo Soluções Digitais Ltda. - EPP (12.565.409/0001-34) e Sipvox Tecnologia da Informação Ltda. (09.193.427/0001-28).

13.1. Ministros presentes: Ana Arraes (Presidente), Walton Alencar Rodrigues, Benjamin Zymler, Augusto Nardes, Raimundo Carreiro, Bruno Dantas (Relator) e Vital do Rêgo.
13.2. Ministro-Substituto convocado: Marcos Bemquerer Costa.
13.3. Ministro-Substituto presente: André Luís de Carvalho.

BRUNO DANTAS

Trata-se de representação, com pedido de medida cautelar, formulada pelas empresas Costa e Toledo Soluções Digitais Ltda. - EPP e Sipvox Tecnologia da Informação Ltda. noticiando irregularidades na condução do Pregão Eletrônico para Registro de Preços 33/2020 promovido pelo Instituto Federal de Educação, Ciência e Tecnologia do Espírito Santo (Ife-ES) (Uasg 158151) , tendo como objeto a aquisição de 279 telas interativas com a finalidade de modernizar os ambientes acadêmicos da instituição. O valor adjudicado foi de R$ 11.054.770,00.
O Ife-ES informa que aguarda deliberação do TCU para dar prosseguimento à contratação.
Conforme resumido na instrução inicial da unidade técnica (peça 20) , as alegações das representantes foram as seguintes:
	" (...) 
a) o certame foi marcado por rigorismo excessivo que inviabilizou apreciar a melhor proposta, sob o enganoso argumento de se garantir a qualidade dos equipamentos licitados, o que beneficiou uma licitante que sequer participou da fase competitiva, apresentando somente o lance inicial (peça 1, p. 2) ;
b) as propostas das representantes foram bem mais vantajosas do que a proposta habilitada e classificada da licitante Digital Way Informática Ltda., conforme se resume (peça 1, p. 3 e 7-8, e peça 5, p. 4 e 9) :
	Item
	Descrição
	Quant.
	Vencedora
	Valores unitário e total
	Licitantes com melhor lance
	Valores unitário e total

	1
	Tela Interativa 65'
	76
	Digital Way
	R$ 33.300,00
R$ 2.530.800,00
	Costa e Toledo
	28.900,00
2.196.400,00

	2
	Tela Interativa 75'
	203
	Digital Way
	R$ 41.990,00
R$ 8.523.970,00
	Sipvox
	35.000,00
7.105.000,00

	Diferença total entre a proposta vencedora e as propostas das representantes: R$ 1.753.370,00 (*) 

c) ofertaram equipamentos da marca digiSonic e foram desclassificadas pelo mesmo motivo: 'A referida empresa não apresentou certificado com acreditação do Inmetro. O certificado apresentado deveria ter sido juntado com tradução juramentada. Diante do exposto, a empresa não atende aos critérios mínimos solicitados no edital' (peça 1, p. 3-4, e peça 5, p. 5, 10, 17 e 18) ;
d) não há respaldo editalício para a desclassificação das representantes, pois apresentaram certificação internacional reconhecida pelo Inmetro, emitida pela empresa Shenzthen ETR Standard Technology Co. Ltd. - Home, que possui conformidade europeia, representada pelo selo CE, sendo tal certificação expressa quanto ao atendimento do produto à norma EN55032 exigida no edital e tendo aceitação global (peça 1, p. 4-5) ;
e) o reconhecimento pelo Inmetro ocorre em razão de acordo bilateral de reconhecimento mútuo de certificações mantido com a EA (European Co-operation for Accreditation) , conforme trecho transcrito do Livreto de Avaliação de Conformidade (peça 1, p. 5) :
'EA - European Co-operation for Accreditation: reúne os organismos acreditadores de laboratórios de calibração e ensaio, organismos de certificação de sistemas de gestão, produtos e pessoal, e organismos de inspeção da Comunidade Europeia. O Inmetro mantém acordo bilateral de reconhecimento mútuo com a EA desde 2001. (Disponível em: http://www.inmetro.gov.br/inovacao/publicacoes/acpq.pdf [p. 37]) .'
f) a certificação com o selo CE é admitida e aceita em processos licitatórios no Brasil e é reconhecida pelo Inmetro como critério que salvaguarda o interesse público, conforme http://www.inmetro.gov.br/barreirastecnicas/exigencias/ue/marcacao.asp (peça 1, p. 5) ;
g) a simples análise do certificado apresentado indica as normas certificadas, mostrando-se desnecessária a tradução, quanto mais juramentada, até porque a autenticidade pode ser comprovada pela internet, pelo simples e usual mecanismo de leitura do QR Code (peça 1, p. 5) ;
h) não há no edital qualquer requisição sobre tradução juramentada do certificado internacional - nem deveria existir -, dada a relevância do documento, sua aceitação no país, a facilidade de leitura das normas testadas e a simples verificação de autenticidade, além da possibilidade rápida de tradução pelo próprio navegador de internet (peça 1, p. 6) ;
i) é estranho que a empresa vencedora não tenha participado efetivamente da fase de lances, apresentando apenas as propostas iniciais de R$ 34.249,00 (item 1) e de R$ 45.270,00 (item 2) , praticamente iguais aos valores unitários estimados pelo instituto, R$ 34.250,00 e R$ 42.275,00 (peça 1, p. 8-9, e peça 5, p. 1-4 e 7-9) ;
j) o desinteresse da licitante vencedora pela competição, não participando da fase de lances, mantendo sua proposta inicial em meio à disputa, indicia direcionamento da licitação para ela, que, sabendo-se previamente vencedora não reduziu os preços para obter maior vantagem (peça 1, p. 8-9) ; e
k) faltou lógica, bom senso, diligência para eventual esclarecimento sobre a certificação, para que fossem observados os princípios da razoabilidade, da proporcionalidade, da eficiência, da competitividade, da legalidade, da isonomia e da seleção da proposta mais vantajosa, mormente em tempos de desburocratização, economia de recursos e sustentabilidade das ações estatais (peça 1, p. 9-13) , requerendo, ao final, a imediata suspensão do certame, até decisão final, e medidas complementares processuais (peça 1, p. 14) . 
1.1. Em manifestação complementar (peça 13) , os representantes apresentaram as seguintes informações:
a) a pesquisa de preços realizada para balizar o orçamento no edital (peça 14) comprova o direcionamento à empresa Digital Way, eis que duas das quatro empresas consultadas não indicaram a marca do equipamento em seus orçamentos, uma delas (Liion) sendo estranha ao comércio de telas interativas, trabalhando com automação residencial;
b) apenas duas empresas apresentaram orçamentos hábeis a instruir o processo, a Lousatec e a Digital Way, sendo as duas integrantes do mesmo grupo econômico e a segunda a real fornecedora dos produtos, conforme páginas da Lousatec na internet (peça 15) :
' (...) 
https://www.lousatecinterativa.com.br/sobre-nos, acesso em: 12/11/2020:
A Lousatec Interativa é fruto de uma parceria com a Digital Way, representante Nexthea no Brasil, e juntos caminhamos para o futuro.
https://www.facebook.com/nextheacl/posts/840766186094486/, acesso em: 12/11/2020:
Temos a satisfação de apresentar o nosso distribuidor no Brasil, Digital Way, empresa brasileira, reconhecida, que estará comercializando as telas digitais interativas NEXTHEA para o desenvolvimento de projetos importantes na área de educação e negócios.Da equipe Nexthea - Chile recebemos aos nossos parceiros e amigos desejando excelentes negócios.E convidamos as empresas que comercializam telas digitais interativas, que procuram a melhor solução digital entrar em contato com Digital Way.'
c) diante disso, vê-se que a cotação de preços prévia ao edital não foi adequada, além de o equipamento cotado pela Lousatec, da marca Nexthea, não possuir certificação por empresa acreditada pelo Inmetro (exigida no edital) ;
d) fato suspeito é a não participação no certame das três empresas que apresentaram orçamento, em tese as primeiras interessadas;
e) frisa-se que exigências excessivas no edital restringiram a competitividade, com a certificação do Inmetro (debatida na peça 1) e a quantidade mínima de atestados de capacidade técnica (50% do objeto licitado, exagerado devido ao alto valor dos produtos) ; 
f) as representantes foram convidadas a oferecer orçamento, momento em que advertiu o interlocutor da IFE-ES sobre as especificações restritivas: 'Como seu descritivo possui excesso de detalhes, somente a empresa que lhe passou poderá atender' (peça 16) ."
Em sua manifestação inicial, a unidade instrutora considerou presentes os requisitos de admissibilidade para o conhecimento da representação, conforme art. 113, § 1º, da Lei 8.666/1993, c/c os arts. 235 e 237, VII, do Regimento Interno/TCU, e art. 103, § 1º, da Resolução-TCU 259/2014.
Na avaliação dos pressupostos para a concessão de medida cautelar, a Selog verificou que os elementos presentes nos autos eram insuficientes para fazer juízo quanto à incidência do risco de ineficácia da decisão de mérito ou do perigo da demora reverso. 
Quanto à plausibilidade jurídica das acusações, a unidade entendeu que a exigência de certificação do produto em entidade acreditada no Inmetro, contida no Anexo A do edital, poderia ser considerada legítima, desde que precedida de avaliação criteriosa quanto à sua necessidade, a qual deveria constar nos documentos da fase de planejamento da contratação.
Considerando que a exigência em questão  contribuiu para a desclassificação das quatro primeiras colocadas dos itens 1 e 2 da licitação (item 5.4, peça 20) e foi, também, objeto de impugnação por parte de vários licitantes (item 5.5.1, peça 20) , a Selog optou por realizar a oitiva prévia do instituto quanto a esse ponto.
Em acréscimo, a Selog destacou as seguintes fragilidades na condução da licitação, que também foram objeto de oitiva prévia:
a)	possível falha no enfrentamento, por parte do IFE-ES, dos vários questionamentos sobre exigências potencialmente excessivas nas especificações dos itens licitados;
b)	ausência de registro das impugnações no site oficial do processamento do certame; 
c)	exigência de atestado de fornecimentos anteriores de produtos similares ao licitado em quantitativo mínimo de 50% do objeto licitado;
d)	falta de especificação de marcas referenciais, reiteradamente solicitada pelas interessadas no certame, admitida pela jurisprudência do TCU (Acórdãos: 808/2019 e 113/2016, ambos do Plenário) ;e)	fragilidade na pesquisa prévia de preços, realizada mediante cotação junto a somente quatro fornecedores, "sendo dois deles possivelmente não aproveitados (pela não comprovação de certificado do produto cotado) e os outros dois referentes a empresas correlacionadas por parceria, uma fornecedora da outra" (item 1.1 da peça 20) .
Diante disso foram realizadas oitiva prévia e diligência junto ao Ife-ES.
Respondidos os questionamentos da oitiva, passo a reproduzir, com os ajustes que julgo pertinentes, o exame técnico e o encaminhamento propostos pela Selog (peça 40) , que contaram com a anuência do corpo diretivo da unidade (peças 42-43) :
" (...) 
E. Medida Cautelar - Avaliação dos Pressupostos
 (...) 
Análise:
5. Pode-se considerar afastado o pressuposto do perigo da demora, uma vez que a ata de registro de preços já foi assinada e, embora haja possibilidade de adesões (item 3 do edital à peça 2, p. 2) e não tenha havido assinatura do contrato, o Instituto informou que aguarda deliberação pertinente desta Corte para fazê-lo (peça 24, p. 11) .
Perigo da Demora Reverso
 (...) 
Análise:
6. Não há como concluir acerca da presença do pressuposto, uma vez que os poucos elementos apresentados assertivamente pelo Ife-ES, no sentido de apontarem a importância da aquisição, não dimensionam claramente a sua urgência e necessidade ou imprescindibilidade. Por outro lado, diante do término iminente do exercício, verifica-se a possibilidade de não aproveitamento dos recursos pelo Instituto caso não empenhados até o final do ano.
Plausibilidade Jurídica
 (...) 
Análise quanto à plausibilidade jurídica e quanto à necessidade de adoção de medida cautelar:
Item 'a' da oitiva: motivação para exigência, no Anexo A do edital, de apresentação de certificação do produto emitida no Brasil por órgão acreditado pelo Inmetro, quando há indícios de que tal certificação não é obrigatória, mas voluntária, não sendo, pois, em princípio, exigível (precedente: Acórdão 2392/2006-TCU-Plenário - relator Ministro Benjamin Zymler) , e tendo seu desatendimento motivado desclassificação de licitante, contrariando os princípios da razoabilidade, da competividade, da motivação - previstos no art. 2º, caput, do Decreto 10.024/2019 - e os Acórdão 555/2008-TCU-Plenário e 1.225/2014-TCU-Plenário, encaminhando ainda os estudos realizados ainda na fase de planejamento acerca das empresas que atenderiam a essa exigência.
Fundamento legal ou jurisprudencial: princípios da razoabilidade, da competividade, da motivação - previstos no art. 2º, caput, do Decreto 10.024/2019 - e os Acórdão 555/2008-TCU-Plenário e 1.225/2014-TCU-Plenário
Manifestação da Unidade Jurisdicionada: (peça 24, p. 3-5) 
a) há necessidade da exigência da apresentação do certificado em questão, pois, conforme exposto na resposta às impugnações apresentadas, a compra é de grande vulto ensejando requisitos que garantam a qualidade pretendida pela Administração, a teor da própria jurisprudência dessa Corte (voto do Acórdão 195/2003-TCU-Plenário, relator ministro Augusto Sherman) ;
b) o Ife-ES não conta com laboratório ou especialistas para realizar ensaios ou estudos que certifiquem a qualidade devida das telas adquiridas, não havendo alternativa à solicitação da certificação da conformidade em compatibilidade eletromagnética segundo norma EN 55032: 2015 + COR: 2016;
c) a compatibilidade eletromagnética é a capacidade de um equipamento funcionar num ambiente eletromagnético de forma correta e esperada, sem interferir nos equipamentos próximos a ele e sem ser perturbado por esses ou outros equipamentos, a compatibilidade refere-se então à Interferência Eletromagnética (EMI) e à suscetibilidade eletromagnética entre os aparelhos elétricos e eletrônicos, esperando-se que cada qual opere sem influenciar o funcionamento de si e dos outros;
d) é comprovado que sistemas que não atendem às exigências da EMC (Compatibilidade Eletromagnética) se tornam muito caros ao longo do tempo, apresentando mais defeitos, maior custo com assistência técnica, garantia e suporte;
e) na definição das exigências técnicas e especificações, recorreu também aos parâmetros adotados por outros órgãos, especialmente da educação federal, como o Pregão Eletrônico para Registro de Preços 15/2014 do Fundo Nacional de Desenvolvimento da Educação (FNDE) , cuja exigência de certificações/compatibilidade contemplou diversas normas, como se vê em http://www.fnde.gov.br/portaldecompras/index.php/component/phocadownload/category/22-pregoes-eletronicos?download=1755:pe-015-2014-rp-exigencias-de-certificacoes-para-equipamentos-servidores-de-rede;
f) assim, embora facultativa, a certificação visa a garantir segurança, usabilidade e durabilidade do produto, sendo comumente solicitada pela Administração Pública, conforme exemplo do FNDE; e, dessa forma, o Ife-ES exigiu o certificado para salvaguardar a qualidade do produto e o interesse público envolvido, restando justificada tal exigência nos termos do Sumário do Acórdão 1225/2014-TCU-Plenário (relator ministro Aroldo Cedraz) ; e
g) esclarece-se que as empresas que motivaram a exordial não foram desclassificadas por não apresentarem o certificado registrado no Inmetro, mas sim por apresentarem certificado em nome de marca distinta da indicada na proposta: a marca apresentada pelas empresas Sipvox (peça 28) e Costa e Toledo (peça 29) foi a Digisonic, contudo o certificado de conformidade com a normativa exigida e anexo (em tradução livre) está em nome da marca Mitechnic CO (Anexo VIII) .
Análise:
7. As ponderações iniciais do Ife-ES, apesar de razoáveis, são predominantemente genéricas. E quando busca justificar que se socorreu de práticas referenciais na Administração para exigir a certificação questionada, limita-se a citar um único pregão do FNDE, que apresenta diferença de objetos (o referido pregão visa à compra de servidores de rede, distintamente das telas interativas objeto do certame sob exame, com normativas distintas) .
8. Nada obstante, entende-se razoável a exigência de uma certificação para produtos eletrônicos do porte licitado, como medida de precaução e segurança. Entender-se-ia também factível a desclassificação das representantes por não terem apresentado certificação em nome da marca indicada na proposta. A decisão desclassificatória original não foi suficientemente clara, mas a análise dos respectivos recursos o foi, conforme excertos seguintes:
Decisão que desclassificou Costa e Toledo:
'A referida empresa não apresentou certificado com acreditação do Inmetro. O certificado apresentado deveria ter sido juntado com tradução juramentada. Cabe ainda ressaltar que na documentação foi encontrado um documento, nomeado de 'Relatório de Teste', emitido para a empresa SIPVOX, que participa do certame no item 2. Diante do exposto, a empresa não atende aos critérios mínimos solicitados no edital'. (peça 6, p. 5 e 17) 
Julgamento do recurso:
' (¿) o certificado apresentado pela empresa COSTA E TOLEDO, ao que pese não estar com a tradução, não fora apresentado em nome do fabricante indicado em sua proposta o que, por si só, já demonstra a desconformidade'. (peça 30, p. 29) 
Decisão que desclassificou Sipvox:
'A referida empresa não apresentou certificado com acreditação do Inmetro. O certificado apresentado deveria ter sido juntado com tradução juramentada. Cabe ainda ressaltar que na documentação da Empresa Costa e Toledo, participante do item 1, foi encontrado um documento, 'Relatório de Teste', emitido para empresa SIPVOX. Diante do exposto, a empresa não atende aos critérios mínimos solicitados no edital'. (peça 6, p. 10 e 18) 
Julgamento do recurso:
' (¿) o certificado apresentado pela empresa SIPVOX, ao que pese não estar com a tradução, não fora apresentado em nome do fabricante indicado em sua proposta o que, por si só, já demonstra a desconformidade'. (peça 30, p. 22) 
9. Contudo, a desclassificação das representantes em razão de terem supostamente apresentado certificação de produtos distintos dos especificados nas propostas (letra 'g' retro) , deveria, a rigor, ter sido objeto de diligência pelo Ife-ES, previamente à tomada de decisão pela desclassificação da proposta. Não raro, empresas nacionais importam produtos que, no processo de nacionalização, ganham o nome fantasia da importadora. Não faria sentido a licitante apresentar o selo de um produto que não tem qualquer relação com sua proposta. Delineia-se, então, a necessidade de retorno de fase licitatória para realizar diligência visando ao esclarecimento da suposta divergência de marca em questão.
10. De forma conexa, vê-se que assiste razão ao representante em relação à certificação internacional dos produtos, particularmente exposta nos itens e/d/f do item 1 desta instrução. Conforme consta do site do Inmetro, 'a adoção da Marcação CE veio para facilitar a circulação de mercadorias entre os Estados-Membros da União Europeia'. Além disso, de acordo com os princípios da Nova Abordagem descritos no mesmo sítio, os produtos em conformidade com as normas harmonizadas beneficiam-se de presunção de conformidade com os requisitos essenciais correspondentes, não havendo que se falar em falta de compatibilidade eletromagnética sem que haja demonstração desse fato. Em outras palavras, o selo CE conduz à presunção de atendimento de todos os requisitos técnicos essenciais, podendo ser aceito em substituição ao certificado do Inmetro em decorrência de acordo bilateral de reconhecimento mútuo de certificações mantido entre o Inmetro e a EA (European Co-operation for Accreditation) .
11. Por fim, observa-se que não foi encontrado o Anexo VIII citado pelo Ife-ES, contudo se trata do certificado apresentado pela representante, já constante dos autos, à peça 6, dispensando esclarecimentos adicionais.
12. Em conclusão, observam-se várias falhas nas razões alegadas pelo Ife-ES para desclassificar as representantes: texto impreciso e genérico, não aceitação de certificação com validade internacional e no Brasil, principal motivo desclassificatório que persistiu de forma destacada pelo Ife-ES (não certificação do produto/marca cotada) , que se mostra temerário e inadequado, corroborando a necessidade de retorno à fase anterior do certame.
Item 'b' da oitiva: exigência, na análise das propostas, de tradução juramentada da certificação dos produtos, sem previsão editalícia e legal, tendo seu desatendimento motivado desclassificação de licitantes, contrariando os princípios da vinculação ao instrumento convocatório e da economicidade, previstos no art. 2º, caput, do Decreto 10.024/2019.
Fundamento legal ou jurisprudencial: princípios da vinculação ao instrumento convocatório e da economicidade, previstos no art. 2º, caput, do Decreto 10.024/2019.
Manifestação da Unidade Jurisdicionada: (peça 24, p. 5-6) 
a) a empresa Costa e Toledo não foi desclassificada por não apresentar a tradução juramentada do certificado, embora se entenda que tal exigência seja necessária conforme decisão do pregoeiro que cita analogia ao disposto no art. 41 do Decreto 10.024/2019;
b) a Administração realizou livre tradução do certificado e constatou, como demonstrado, que a marca indicada nele diferia da marca indicada na respectiva proposta, sendo este o real motivo da desclassificação das empresas Costa e Toledo e Sipvox, convenientemente não observado por essas empresas, mas observado na instrução preliminar da Selog; e
c) assim, a Administração optou pelo formalismo moderado, conforme previsto no Sumário do Acórdão 357/2015-TCU-Plenário (relator ministro Bruno Dantas) , quando aceitou a apresentação de certificado sem o selo de conformidade com o Inmetro, desde que possuísse conteúdo material que demonstrasse cabalmente a conformidade do produto com as normas técnicas, desclassificando as empresas que não atestaram o produto cotado.
Análise:
13. A questão é correlacionada ao ponto anterior analisado, devendo-se ressaltar que a aplicação por analogia do art. 41 do Decreto 10.024/2019, como quer e praticou o Instituto, mostra-se equivocada, conforme exame preliminar conclusivo referente à análise do recurso da empresa Costa e Toledo, constante da instrução inicial (quadro 1 à peça 20) .
14. Repisa-se que o erro está em considerar a exigência de tradução juramentada dos documentos do licitante estrangeiro vencedor quando da assinatura do contrato (exigência prevista no parágrafo único do citado dispositivo legal) aplicável à licitante brasileiro que oferta produto importado, mormente na fase licitatória de análise das propostas, como no caso concreto. A interpretação equivocada do Decreto 10.024/2019 e sua aplicação no certame devem ser revistas no caso da volta à fase anterior do certame.
Item 'c' da oitiva: motivação para se exigir todas as especificações do objeto, reiteradamente questionadas em sede da pesquisa de preços, das impugnações e dos recursos como excessivas pelas empresas, com potencial de afetar a competitividade, encaminhando cópia dos estudos na fase de planejamento que indicassem a necessidade e a viabilidade de tais exigências, inclusive quantas marcas/fabricantes e modelos atenderiam ao exigido nessas especificações.
Fundamento legal ou jurisprudencial: requisito do planejamento e princípio da competitividade.
Manifestação da Unidade Jurisdicionada: (peça 24, p. 6-7) [abarcando também o item 'f' da oitiva].
a) a especificação detalhada identifica corretamente o produto e facilita a apresentação das propostas conforme as expectativas do Instituto, ratificando o entendimento expresso no relatório do Acórdão 768/2013-TCU-Plenário (relator ministro Marcos Bemquerer) ;
b) a imprecisão do objeto licitado pode levar o certame à nulidade e a discussões intermináveis entre os licitantes, o órgão licitador e a justiça, frustrando ou postergando a aquisição;
c) foram realizadas pesquisas de preços e de especificações na fase de planejamento, conforme catálogos anexos sobre produtos similares aos levantados (peça 33) , correspondentes às marcas Nexthea, Donview, BenQ, Digital Way e Lion, que subsidiaram as decisões do Ife-ES;
d) em que pese as representantes alegarem direcionamento, a empresa Sipvox, em sede de impugnação, afirmou que as especificações não estariam claras, vez que a Administração teria utilizado várias marcas, impossibilitando identificar o objeto, o que revela sua contradição ao alegar direcionamento e alegar também impossibilidade de identificar o objeto;
e) no mesmo sentido, as empresas AMC e Microsens apresentaram impugnação alegando direcionamento do certame para a Digisonic e a impugnante Brink afirmou que somente a marca CSUBTIL estaria apta a atender às especificações e exigências do edital, de onde se conclui que o mercado especializado identificou marcas que atendem ao edital, refutando a tese do direcionamento;
f) importa esclarecer, afastando a hipótese de direcionamento, que o pregão em tela é republicação do Pregão Eletrônico 24/2020, fracassado (Anexo X) , em que a então arrematante Digital Way teve sua proposta recusada por não possuir documentação que atendesse ao requisitado no edital, conforme ata do pregão (Anexo XI) ; e
g) segue cópia do Estudo Técnico Preliminar no Anexo XII.
Análise:
15. Similarmente à resposta ao primeiro item da oitiva, os esclarecimentos iniciais apresentados correspondem a assertivas verdadeiras, mas genéricas. De mais concreto e específico, tem-se a apresentação dos catálogos utilizados como referências das especificações e o apontamento de que os diferentes e contraditórios posicionamentos das licitantes, ao considerarem haver direcionamento para diferentes marcas, indicariam não haver um direcionamento real.
16. De fato, tais contradições apontam para a possibilidade de que as especificações sejam atendidas por, ao menos, alguns distintos fabricantes e fornecedores. O próprio Instituto chegou a identificar quatro marcas (letra 'c' retro) , sem, contudo, mencioná-las no termo de referência.
17. Destaca-se que os três documentos referenciados pelo Instituto não se encontram nos autos (Anexos X, XI e XII) , particularmente o último, importante para identificar e circunstanciar se houve ou não adequado planejamento justificador das questionadas exigências. Contudo, o referido documento foi extraído da pasta pertinente do sítio Comprasnet e juntado à peça 39.
18. Dos outros documentos faltantes, importa trazer aos autos a ata do pregão fracassado (extraída do sítio Comprasnet) , a qual consigna genericamente a citada razão de recusa da proposta da empresa Digital Way: 'não atendimento ao Decreto 10.024/2019' (peça 37, p. 13) .
19. A esse respeito, importa consignar as demais razões de recusa mencionadas na ata em questão: 'não atendimento das demandas do chat e a impossibilidade de análise dos documentos enviados no ato do cadastro de sua proposta' (uma licitante) ; 'não enviou atestado de capacidade técnica' (uma licitante) ; 'não enviou atestado de capacidade técnica suficiente, conforme item 9 do Termo de Referência' (duas licitantes) ; 'comprovou o fornecimento de apenas 19 unidades dos equipamentos' (uma licitante, a representante Costa e Toledo) (peça 37, p. 3-4 e 6) .
20. Vê-se que as razões desclassificatórias de pelo menos três das cinco empresas desclassificadas foram predominantemente ligadas à exigência de atestado de capacidade técnica correspondente a 50% do previsto no certame (peça 38, p. 4) , similarmente ao exigido no pregão sob exame, o que denota que o instituto poderia ter flexibilizado a exigência para o certame sucessor.
21. Além da falta de apresentação dos documentos referenciados pelo Ife-ES, também não houve indicação de interlocutor como solicitado na oitiva e diligência.
22. Nada obstante, as irregularidades já estão essencialmente configuradas. Vê-se que as decisões tomadas foram equivocadas e tenderam a restringir a clareza do objeto licitado e a competividade do certame, a exemplo da não disponibilização referencial, no termo de referência, das marcas que atenderiam às especificações, considerando que fora uma demanda das interessadas e que o próprio Ife-ES reconhece que, quanto mais informação sobre o objeto, melhor (letras a/b da manifestação retro) .
23. O quadro 1 seguinte ilustra a competitividade do certame e os resultados obtidos. Em tese, houve alguma competitividade, que, na prática restou prejudicada pelo grande número de recusas de propostas e um resultado econômico insatisfatório. Especificações mais precisas e requisitos menos restritivos poderiam ter ampliado a competição, facilitado os procedimentos e obtido propostas mais econômicas.
Quadro 1 - Indicadores da competição e do resultado do certame
	Situação
	Item 1
	Item 2

	Nº de licitantes
	9
	8

	Nº de licitantes desclassificadas (propostas recusadas) 
	4
	4

	Valor adjudicado/valor orçado 
	99,99%
	99,99%

	Valor adjudicado/valor da melhor proposta desclassificada
	142,70%
	124,32%

	Valor unitário da melhor proposta desclassificada
	24.400,00
	34.000,00

	Valor unitário adjudicado
	34.249,00
	42.270,00

	Valor orçado
	34.250,00
	42.275,00

Fonte: Ata do certame, à peça 5.
24. Os fatos ensejam refazimento da etapa de análise de propostas do certame, cabendo determinação ao Ife-ES nesse sentido, assim como a aceitação do selo CE como certificação equivalente à do Inmetro, e a realização de diligência, se for o caso, para esclarecimentos sobre as referências supostamente divergentes de marca entre o produto ofertado e o constante do certificado CE.
25. Neste caso, deixa-se, excepcionalmente, de aplicar a Resolução TCU 315/2020 previamente à determinação para retorno de fase, tendo em vista a proximidade do término de exercício, sendo que eventual morosidade na decisão de mérito e na adoção de providência por parte do Instituto pode comprometer o seu orçamento previsto para a aquisição dos referidos equipamentos.
Item 'd' da oitiva: ausência das impugnações no site oficial do processamento do certame, só constando a impugnação oferecida pela Microsens e as respostas/análises do Ife-ES, contrariando o princípio da transparência
Fundamento legal ou jurisprudencial: princípio da transparência.
Manifestação da Unidade Jurisdicionada: (peça 24, p. 7-8) 
a) todas as impugnações foram prontamente respondidas no prazo legal e anexadas ao processo para consulta de qualquer interessado;
b) a publicação no sítio de comprasgovernamentais.gov.br nem sempre é possível, devido a inconsistências e limitações do sistema, como a impossibilidade de anexar arquivos de nenhuma extensão ou incluir tabelas e imagens e o limite de caracteres que nem sempre possibilitam transcrições integrais; e
c) conhecedor dessas inconsistências, o Instituto tem disposto em seus editais o endereço eletrônico para acesso às impugnações e esclarecimentos (item 24.8 do edital 33/2020) .
Análise:
26. Embora se constate fragilidade na alegação de letra 'b' acima, problema contornável pela conversão de arquivos em pdf, a falta revela-se de menor importância, diante dos demais esclarecimentos apresentados e em razão de não constar que tenha havido reclamações ou prejuízos aos licitantes, motivo pelo qual se deixa de propor providências a esse respeito.
Item 'e' da oitiva: exigência de atestado de fornecimentos anteriores de produtos similares ao licitado em percentual máximo admitido pela jurisprudência do TCU (50% do licitado) , mormente quando o Ife-ES ressalta não aceitar atestados relativos a fornecimentos em períodos distintos e também por se tratar de registro de preços (sem datas e quantidades pré-definidas de compra) , contrariando o princípio da competitividade.
Fundamento legal ou jurisprudencial: princípio da competitividade.
Manifestação da Unidade Jurisdicionada: (peça 24, p. 8-9) 
a) o Atestado de Capacidade Técnica, como comprovante da qualificação técnica operacional em licitação, busca resguardar a Administração sobre a aptidão da licitante para o desempenho do objeto licitado, selecionando as empresas com a experiência necessária à efetividade do serviço e afastando as que não possuem condições de executar o contrato;
b) tal exigência legal e necessária deve se referir à similaridade do objeto prestado/fornecido anteriormente com o objeto licitado, e não à equivalência/igualdade entre eles, a teor da jurisprudência do TCU (Acórdão 1140/2005-TCU-Plenário, relator ministro Marcos Vilaça [citado no Acórdão 1891/2016-TCU-Plenário, relator ministro Marcos Bemquerer]) ;
c) a Controladoria Geral da União (CGU) manifestou-se no sentido de que caraterísticas diferentes das especificadas podem ser aceitas, a critério da CGU, desde que atendam sem qualquer prejuízo à função requerida e impliquem em igual ou melhor qualidade e desempenho do produto, comprovável mediante manuais técnicos, declaração do fabricante, laudos técnicos ou qualquer outro documento requerido pela CGU;
d) o Ife-ES tem expectativa de adquirir, de forma imediata, grande parte dos equipamentos ou talvez todos da licitação, em razão de emenda parlamentar com valor suficiente para a compra (Anexo XVI) , ensejando a necessidade de apresentação de atestados em quantitativo mínimo de 50% do licitado;
e) cabe esclarecer que nenhuma das empresas representantes fora desclassificada por questões ligadas à apresentação de atestados; em análise flexível, foram considerados todos os atestados apresentados por todas as licitantes, independentemente do período, desde que o objeto fosse compatível com o especificado no edital.
Análise:
27. Os esclarecimentos apresentados suscitam as seguintes ressalvas e ponderações:
a) tal como em esclarecimentos de pontos anteriores da oitiva, predominaram assertivas genéricas, válidas em tese, mas pouco úteis para a análise concreta dos fatos;
b) as alegações 'd' e 'e' se mostraram mais específicas e precisas; quanto à primeira (expectativa de rápida compra e possivelmente pelo total licitado) , ainda que faltante o documento que lhe é pertinente (o referenciado Anexo XVI, que não foi juntado) e eventuais manifestações formais expressas sobre a demanda urgente e global, no âmbito do planejamento da contratação, tendo-se por real a expectativa de fornecimento em grande quantidade a uma só vez, justifica-se a exigência de atestados correspondentes a 50% do licitado;
c) quanto à alegação de letra 'e' (nenhuma licitante desclassificada por razão relacionada aos atestados técnicos apresentados) , pode ser aceito, vez que as razões de desclassificação mencionam 'falta de atestados' (metade incorreram nessa falta, conforme quadro 2 da instrução de peça 20) , ausência de apresentação de sequer um atestado em qualquer quantidade de fornecimento, e não insuficiência deles atrelada ao percentual exigido; e
d) a análise flexível mencionada na parte final da letra 'e' pode ter de fato ocorrido, se considerado que no certame anterior, fracassado, houve três desclassificadas pelo percentual de 50% exigido nos atestados (item 19 desta instrução) e no atual certame não houve desclassificações em razão de não atingimento desse percentual; anota-se que eventual flexibilização na análise do cumprimento das exigências não lograria compensar o caráter restritivo dessas, além de que tal medida afrontaria o princípio de vinculação ao instrumento convocatório, levando a mais discussão sobre a legalidade da conduta. De todo modo, essa questão (possível conduta flexível em inobservância à vinculação ao edital) não é objeto da presente análise e, no caso em exame, não há evidências concretas de que tenha ocorrido, de maneira a justificar aprofundamentos por parte do TCU.
28. Assim, restam parcialmente procedentes os esclarecimentos para este ponto da oitiva. Considerando-se que o caráter restritivo da exigência em questão ficou mais patente no certame fracassado do que no presentemente analisado, e considerando a alegada urgência na aquisição dos equipamentos, reitera-se a necessidade de retorno à fase de análise das propostas do certame.
Item 'f' da oitiva: falta de especificação de marcas referenciais, reiteradamente solicitada pelas interessadas no certame como facilitador da competição, e admitida pela jurisprudência do TCU, a exemplo dos Acórdãos do Plenário 808/2019 e 113/2006.
Fundamento legal ou jurisprudencial: Acórdãos do Plenário-TCU 808/2019 e 113/2006.
Manifestação da Unidade Jurisdicionada: (peça 24, p. 6-7) (o Ife-ES apresentou resposta abrangendo conjuntamente os itens 'c' e 'f' da oitiva) 
Análise:
29. Da leitura da resposta ao item 'c' da oitiva acima, vê-se que a questão não foi tratada de forma direta e suficiente. A menção a diferentes marcas como referência poderia ter potencializado a competitividade do certame, inclusive porque o próprio Ife-ES reconhece a necessidade de especificar de forma mais detalhada possível o objeto, encurtando caminhos e maximizando resultados.
30. Além disso, foi informado pelo Instituto que diversas marcas foram utilizadas como fonte de pesquisa para definição dos requisitos, o que facilitaria a sua indicação como produtos que atenderiam aos requisitos, servindo de referência aos licitantes.
31. Inobstante, a situação enquadra-se nos limites da discricionariedade do gestor, que, diante da admissibilidade de menção a marcas pela jurisprudência, deve sopesar se tal opção maximiza seu dever de total clareza das especificações do produto/serviço licitado para compreensão plena do mercado. Diante desse fato, deixa-se de propor qualquer medida a esse respeito.
Item 'g' da oitiva: orçamento prévio com cotação de apenas quatro propostas de preço, sendo duas delas possivelmente não aproveitadas (pela não comprovação de certificado do produto cotado) e as outras duas referentes a empresas correlacionadas em parceria, uma fornecedora da outra, conforme consta de seus sítios na internet, descumprindo os princípios da razoabilidade e da eficiência, sem prejuízo de encaminhar os comprovantes de todas as solicitações de propostas de preços enviadas e respostas porventura recebidas e as demais fontes utilizadas, em atendimento ao disposto no art. 2º da IN - SLTI/MP 5/2014.
Fundamento legal ou jurisprudencial: princípios da razoabilidade e da eficiência e art. 2º da IN - SLTI/MP 5/2014.
Manifestação da Unidade Jurisdicionada: (peça 24, p. 9-10) 
a) buscou-se realizar cotações com empresas aptas que pudesse caracterizar uma 'cesta de preços aceitáveis' na expressão utilizada no relatório e voto do Acórdão 2637/2015-TCU-Plenário (relator ministro Bruno Dantas) ;
b) a Administração depende do envio das propostas particulares e não só de seu esforço, nesse sentido, consta da peça 34 as respostas aos pedidos de orçamento;
c) questionou-se a empresa Digital Way sobre composição de grupo econômico ou qualquer parceria empresarial, que respondeu não possuir vínculo econômico com a empresa Lousatec (peça 27) ; e
d) pesquisa na internet indica que as empresas que participaram da cotação de preços são independentes, conforme respectivos sítios eletrônicos, não se podendo falar em qualquer tipo de parceria entre essas empresas.
Análise:
32. Faltam elementos que comprovem que tenha havido pesquisa de preços robusta, com outras fontes, além da cotação realizada, como previsto na regulamentação citada na oitiva. O instituto informa que a pesquisa apresentada se limita à cotação fornecida por quatro empresas (Convex, Liion, Lousatec e Digital Way) .
33. Sobre a relação entre duas das quatro empresas chamadas à cotação de preços (Digital Way e Losatec) , os registros na internet e a mensagem eletrônica da Digital Way ao Ife-ES (peça 27 - excerto abaixo) demonstram relação de parceria histórica e presente, ao contrário do afirmado pelo Ife-ES.
'Inicialmente esclarecemos que, a empresa Digital Way Informática Ltda não pertence a nenhum grupo econômico, não existindo nenhum vínculo econômico ou de controle com a empresa Lousatec.
A Digital Way Informática foi a Distribuidora Oficial no Brasil da marca Nexthea, desde o final de 2017 até o dia 07 de abril de 2020, quando foi encerrada a relação comercial. Nesse período nossa empresa cadastrou diversas revendas em todo o território Nacional, e uma delas foi a empresa Lousatec Fábrica de Quadros Escolares Eireli.
Com relação ao pregão 33/2020, gostaríamos de deixar claro que a nossa empresa participou com os produtos DGTK65FA e DGTK75FA da marca 'Digital Way'. Marca esta que começamos a desenvolver com um grande fabricante mundial de telas interativas, após o término da parceria comercial com a Nexthea. Eventualmente algumas de nossas antigas Revendas Nexthea ainda podem estar usando algum material nosso.'
34. Anota-se que a IN Seges/ME 73/2020 (em seu art. 5º, § 2º, inc. III) prevê que haja registro da relação de fornecedores consultados e não respondentes. Como o Ife-ES foi omisso quanto a isso, depreende-se que a consulta aos fornecedores ficou restrita às quatro empresas supracitadas, confirmando a limitação da pesquisa.
35. Também a mesma IN prevê (art. 5º, III) a possibilidade de adoção de sítios eletrônicos especializados ou de domínio amplo como referência, o que poderia robustecer a pesquisa com a adoção de preços previstos sem a dependência de resposta formal de fornecedores.
36. Resta assim caracterizada a limitação e insuficiência da pesquisa de preços realizada, desatendendo o disposto na IN Seges/ME 73/2020 (que revogou as INs 5 e 7/2014 e 3/2017) , e na jurisprudência desta Corte (Acórdãos do Plenário 214/2020, Relator Ministro Aroldo Cedraz, 713/2019, Relator Ministro Bruno Dantas, 1.548/2018, Relator Ministro Augusto Nardes) .
37. Nada obstante, diante da falta de indícios concretos de que as falhas tenham conduzido a orçamento de referência com sobrepreço, aliado ao fato de que será proposto o retorno de fase para análise da proposta melhor colocada após o término da fase de lances, tornando novamente possível a aceitação de propostas mais vantajosas ao Instituto, e considerando que o Ife-ES informou ter urgência na aquisição, deve-se dar mera ciência a respeito, a fim de que tal fato não se repita em futuras contratações.
38. Por fim, diante de todo esse cenário, reputa-se prudente determinar também ao Ife-ES que não autorize futuras adesões à ata de registro de preços decorrente do PE 33/2020, a fim de evitar que as falhas ora identificadas neste certame sejam repercutidas em outros órgãos da Administração Pública.
Itens 'a', 'b' e 'c' da diligência: a) comparativo (preferencialmente em quadro ou tabela) das especificações dos produtos licitados com os previstos no Pregão Eletrônico 2/2020, realizado pelo Instituto Federal de Educação do Piauí; b) previsão para assinatura da ata de registro de preços e de contratos por parte do órgão gerenciador, participantes e aderentes, previstos nos itens 2 e 3 do edital; e c) cópia das propostas apresentadas pelas licitantes.
Manifestação da Unidade Jurisdicionada: (peça 24, p. 10-11) 
a) segue comparativo entre os produtos licitados pelo IFE-PI e pelo Ife-ES, sendo o segundo de maior valor agregado, diferenciando do primeiro pela superioridade e, consequentemente, pelo preço:
	Item/serviço
	Pregão 2/2020 (IFE-PI) 
	Pregão 33/2020 (IFE-ES) 

	Tela interativa 75"
	Sim
	Sim

	Computador integrado (padrão OPS inserido no chassi da tela) 
	Não 
	Sim

	Windows 10 Pro
	Não
	Sim

	Módulo wifi
	Não 
	Sim

	Software para operação da tela, específico para ambiente educacional
	Não
	Sim

	Treinamento on-line
	Não 
	Sim

	Serviço de instalação
	Não
	Sim

	Frete para locais distintos
	Não 
	Sim

	Software de espelhamento
	Não
	Sim

b) a ata de registro de preços já se encontra assinada e aguardando deliberação desta Corte para, somente após, iniciar as providências de aquisição; e
c) as propostas apresentadas pelas licitantes no certame encontram-se à peça 32.
Análise:
39. Atendidas as solicitações efetuadas por diligência, inclusive quanto ao estado atual da contratação: aguardando deliberação meritória desta Corte. A ausência de menção à previsão de contratos por órgãos aderentes, em cotejo com a informação de possível aquisição pelo Ife-ES da totalidade do licitado, indica não haver previsão de uso da ata de registro de preços por outras instituições públicas. Por sua vez, os órgãos participantes correspondem aos campi do instituto, conforme Anexo I-B do edital (citado à peça 2, p. 19) .
Manifestação adicional da Unidade Jurisdicionada: (peça 24, p. 11) 
a) com a compra em questão, pretende adequar e modernizar os ambientes acadêmicos, salas de aula e formação dos professores, melhorando assim o desempenho nos serviços oferecidos, em sintonia com a atualidade de alunos nativos digitais e professores migrantes digitais, sendo a tela interativa uma forte tendência na área educacional, consistindo em uma tecnologia híbrida, que combina o tradicional método de ensino via tela com a dinamicidade que reclama a modernidade;
b) por meio da tela interativa digital é possível trabalhar a integração e colaboração entre os alunos e professores, mediante o acesso de conteúdo online, bem como, escrever, desenhar e arquivar os assuntos de aula ou enviar e-mails com as tarefas, por exemplo, tornando o conteúdo mais significativo ao aluno; e
c) agregar a tecnologia com o método de ensino motiva o aprendizado, potencializa os conteúdos e o desenvolvimento profissional e acadêmico, equaliza o acesso à tecnologia digital, além de amplificar os benefícios nessa época de pandemia: a tela interativa torna mais viável e compensadora a implementação de práticas do chamado 'ensino híbrido', que intercala aulas presenciais e online, gravadas ou ao vivo, e torna possível gerar instruções no formato digital aos alunos dos diversos cursos e disciplinas, aumentando a chance de sucesso no enfrentamento desse difícil período que ainda não tem término definido - lembrando que esse processo leva tempo para ser implantado por demandar adaptação e esforço por parte dos professores.
Análise:
40. As ponderações têm um caráter de justificativas para a aquisição em tela, contribuem para contextualizar as expectativas institucionais e denotam alguma urgência no fornecimento, devido ao estado atual e à tendência de uso de atividades educativas de forma remota.
41. Tais ponderações, conjuntamente com os elementos constantes do item 13 retro, devem ser considerados na proposição meritória desta Corte.
Questões adicionais
42. Observa-se, no tópico A supra, a informação de que o prazo contratual é de 12 meses e que pode ser prorrogado (item 17.4 do edital à peça 2, p. 17) . Tal disposição não se coaduna com o sentido da legislação e da jurisprudência do TCU em relação ao prazo máximo de vigência da ata de registro de preços:
Acórdão TCU-Plenário 1.285/2015, Relator Ministro Benjamin Zymler
'Na contagem do prazo de validade da ata de registro de preços, computa-se o período em que vigorou medida cautelar suspensiva adotada pelo TCU. Ultrapassados doze meses (art. 12 do Decreto 7.892/2013) , a própria vantagem da contratação pode estar prejudicada, seja qual for o adquirente (gerenciador, participante ou 'carona') . A proteção ao valor fundamental da licitação - obtenção da melhor proposta - se sobrepõe à expectativa do vencedor da licitação.'
Acórdão 408/2013-TCU-Plenário, relator ministro Raimundo Carreiro
'É ilegal a inserção de cláusula em ata de registro de preços prevendo a possibilidade de prorrogação de sua vigência por prazo total superior a doze meses.'
43. Incabível a dilação contratual relativa a objeto com registro de preços que não se refere a serviços contínuos, sob pena de burla ao prazo máximo legal fixado para a ata de registro de preços. Observa-se que, para os referidos serviços continuados, há regramento de revisão dos preços, que buscam manter a vantajosidade da contratação ao longo do tempo, o que não ocorre com os bens em geral, mormente equipamentos eletrônicos. Essa questão deve ser objeto de determinação para não prorrogação dos contratos advindos da ata de registro de preços.
44. Por sua vez, o processo indicado no tópico H adiante (TC Processo 039.533/2020-4) trata do mesmo certame e está em fase de oitiva prévia acerca das seguintes questões, em suma: não comprovação, pela licitante vencedora, da certificação de seus produtos pela Anatel e pelo Inmetro; desatendimento, na proposta da vencedora, da especificação relativa ao módulo wifi, que não deveria ser externo e ligado à porta USB; e omissão dos motivos que afastaram esses questionamentos em sede de julgamento recursal. Houve também a oitiva da empresa vencedora.
45. Em razão da conexão existente entre os processos, ambos abarcando questionamentos sobre a condução e o resultado do presente certame, há determinação do relator no processo conexo para se apensar aqueles autos ao presente TC, o que será objeto de proposição desta unidade técnica ao relator.
46. Ressalta-se que a determinação para retorno de fase prejudica a análise daqueles autos, uma vez que eventual habilitação e classificação das representantes levaria à perda de objeto do único questionamento do processo conexo não tratado no presente: o desatendimento da vencedora a critérios técnicos do edital e seus desdobramentos em recurso, já que não se teria mais a garantia de ser a mesma empresa vencedora e se reabririam todas as fases recursais.
47. Quanto aos demais questionamentos daqueles autos, eles já estão abarcados nas análises correntes, motivo pelo qual o apensamento atende ao disposto no art. 36 da Resolução 259/2014.
48. Por outro lado, caso o retorno de fase deste certame resulte, de igual maneira, na habilitação da empresa Digital Way, tal situação, quando de fato concretizada, poderá ser tratada em sede de nova representação ou mesmo de monitoramento do acórdão que será prolatado.
Conclusão.
49. Feitas essas considerações, propõe-se indeferir o pedido de medida cautelar, uma vez ausente o pressuposto do perigo da demora, essencial para sua concessão.
50. Além disso, os elementos constantes dos autos permitem desde já analisar o mérito da presente representação como procedente, indicando a necessidade de determinações e ciência na forma proposta a seguir.
 (...) 
I. Proposta de Encaminhamento
51. Em virtude do exposto, propõe-se:
51.1. conhecer da representação, satisfeitos os requisitos de admissibilidade constantes no art. 113, § 1º, da Lei 8.666/1993, c/c os arts. 235 e 237, VII, do Regimento Interno deste Tribunal, e no art. 103, § 1º, da Resolução - TCU 259/2014;
51.2. No mérito, com fundamento no art. 276, § 6º, do Regimento Interno deste Tribunal, considerar a presente representação procedente;
51.3. indeferir o pedido de concessão de medida cautelar formulado pelos representantes;
51.4. determinar ao Instituto Federal de Educação, Ciência e Tecnologia do Espírito Santo (Ife-ES) , com fundamento no art. 4º, inciso I da Resolução - TCU 315/2020, que, caso ainda haja interesse em prosseguir com o pregão 33/2020, no prazo de quinze dias, adote providências quanto aos itens abaixo, e informe ao TCU, no mesmo prazo, os encaminhamentos realizados:
a) fazer retornar o Pregão Eletrônico 33/2020 à fase de análise das propostas das licitantes, anulando os atos posteriores a essa fase por irregularidade na condução do certame consubstanciada na não aceitação do selo CE dos produtos ofertados pelas empresas Costa e Toledo Soluções Digitais Ltda e Sipvox Tecnologia da Informação Ltda. Em substituição ao certificado do Inmetro exigido no Anexo A do edital, em decorrência de acordo bilateral de reconhecimento mútuo de certificações mantido entre o Inmetro e a EA (European Co-operation for Accreditation) , em atenção aos princípios da legalidade, da legitimidade e da isonomia que devem reger as decisões nos processos licitatórios;
b) promover diligência para esclarecimento da suposta divergência entre a marca indicada na proposta das empresas acima citadas e a marca indicada na respectiva certificação, como forma de atender o disposto do art. 47 do Decreto 10.024/2019;
c) inserir cláusula na ata decorrente do certame, deixando assente que não será permitida a prorrogação dos contratos advindos da ata de registro de preços decorrente do PE 33/2020 (possibilidade de prorrogação prevista no item 17.4 do edital) , de forma a cumprir o sentido do disposto no art. 12 do Decreto 7.892/2013 e na jurisprudência desta Corte (Acórdãos do Plenário 1.285/2015, Relator Ministro Benjamin Zymler, e 408/2013, Relator Ministro Raimundo Carreiro) , tendo em conta não se tratar de serviços de natureza continuada, mas de fornecimento de equipamentos;
d) inserir cláusula na ata decorrente do PE 33/2020, deixando assente que não serão autorizadas adesões, a fim de que as falhas identificadas no presente processo (tópicos a, b e c supra, e objeto da ciência do item 51.5 a seguir) não repercutam para demais organizações da Administração Pública.
51.5. dar ciência ao Ife-ES, com fundamento no art. 9º, inciso I, da Resolução - TCU 315/2020, sobre as seguintes impropriedades/falhas, identificadas no Pregão Eletrônico 33/2020, para que sejam adotadas medidas internas com vistas à prevenção de outras ocorrências semelhantes:
a) limitação e insuficiência da pesquisa de preços, desatendendo o disposto na IN Seges/ME 73/2020 (que revogou as INs 5/2014, 7/2014 e 3/2017) e na jurisprudência desta Corte (Acórdãos do Plenário 214/2020, relator ministro Aroldo Cedraz, 713/2019, relator ministro Bruno Dantas, 1.548/2018, relator ministro Augusto Nardes) ;
51.6. informar ao Ife-ES e aos representantes deste processo e do processo conexo (TC Processo 039.533/2020-4) do acórdão que vier a ser proferido, destacando que o relatório e o voto que fundamentam a deliberação ora encaminhada podem ser acessados por meio do endereço eletrônico www.tcu.gov.br/acordaos;
51.7. arquivar os presentes autos, nos termos do art. 169, III, do Regimento Interno/TCU, após o apensamento do TC Processo 039.533/2020-4 a este processo, sem prejuízo de que a Selog monitore as determinações supra."
É o relatório.

8.1. Caio Cezar Ilario Filho (331.253/OAB-SP) e outros, representando Costa e Toledo Soluções Digitais Ltda e Sipvox Tecnologia da Informação Ltda.

Não atuou.

REPRESENTAÇÃO. AQUISIÇÃO DE TELAS INTERATIVAS. ATA DE REGISTRO DE PREÇOS. POSSÍVEL RESTRIÇÃO INDEVIDA NA EXIGÊNCIA CERTIFICAÇÃO DE PRODUTO POR ENTIDADE ACREDITADA AO INMETRO. CONHECIMENTO. OITIVA PRÉVIA. AUSÊNCIA DE RISCO DE INEFICÁCIA DA DECISÃO DE MÉRITO. INDEFERIMENTO DE MEDIDA CAUTELAR. PROCEDÊNCIA DA REPRESENTAÇÃO.RETORNO DO PREGÃO À FASE DE CLASSIFICAÇÃO DE PROPOSTAS E ANULAÇÃO DAS ETAPAS SUBSEQUENTES JÁ REALIZADAS. EXIGÊNCIA DA CERTIFICAÇÃO APENAS NA ASSINATURA DO CONTRATO. ADMISSÃO DE CERTIFICAÇÕES EQUIVALENTES. VEDAÇÃO DE ADESÕES À NOVA ATA. CIÊNCIA.

REPRESENTAÇÃO (REPR)

Secretaria de Controle Externo de Aquisições Logísticas (Selog).

Trata-se de representação, com pedido de medida cautelar, formulada pelas empresas Costa e Toledo Soluções Digitais Ltda. - EPP e Sipvox Tecnologia da Informação Ltda., noticiando possíveis irregularidades na condução do Pregão Eletrônico para Registro de Preços 33/2020, promovido pelo Instituto Federal de Educação, Ciência e Tecnologia do Espírito Santo (Ife-ES) , cujo objeto é a aquisição de 279 telas interativas, divididas em dois itens, conforme especificações contidas no Termo de Referência (peças 3 e 4) . 
Os dois itens foram adjudicados à empresa Digital Way pelo valor total de R$ 11.054.770,00. A ata de registro de preços já foi assinada, porém não houve adesões, e o Ife-ES aguarda deliberação deste Tribunal para assinar o contrato (peça 24, p. 11) .
As representantes alegaram, em suma, a ocorrência de quatro exigências possivelmente indevidas no certame: a) certificação do produto por entidade acreditada pelo Inmetro, não admitindo certificação internacional equivalente reconhecida pelo Inmetro por meio de acordo bilateral; b) tradução juramentada do certificado apresentado em língua estrangeira; c) atestado de capacidade técnica comprovando o fornecimento anterior de quantitativo mínimo equivalente a 50% do previsto na contratação; e d) descritivo excessivo nas especificações técnicas. 
Indicaram, também, possíveis falhas na pesquisa prévia de preços, que teria se limitado a quatro cotações, duas das quais com empresas que não são do ramo, e as outras duas com empresas do mesmo grupo econômico, a Lousatec e a Digital Way, sendo essa última a vencedora do certame e a única real fornecedora dos produtos.
Afirmaram, ainda, que a licitação teria sido direcionada para a empresa vencedora, a qual, supostamente, teria deixado de participar da fase de lances do pregão por já saber de antemão que o objeto lhe seria adjudicado. 
No exame inicial a unidade instrutora reconheceu a plausibilidade do direito invocado. Entretanto, não havia, nos autos, elementos suficientes para caracterizar o risco de ineficácia da decisão de mérito, ou o perigo da demora reverso. Por esse motivo, foi realizada a oitiva prévia do Ife-ES.
Examinadas as respostas, a Selog concluiu pelo indeferimento da medida cautelar, ante a inexistência do risco de ineficácia da decisão de mérito. Isso porque, embora a ata de registro de preços já tenha sido assinada, ainda não houve adesões. Em acréscimo, Ife-ES informou que aguarda decisão do TCU para a assinatura do contrato.
Quanto ao perigo da demora reverso, a Selog afirmou que as considerações apresentadas pelo jurisdicionado não caracterizam a urgência da contratação.
No que diz respeito ao mérito, a unidade reconheceu a procedência da representação, e propôs as seguintes determinações ao Ife-ES, caso mantenha o interesse na contratação:
0. retorne o certame à fase de análise das propostas, anulando todos os atos posteriores, em vista da irregularidade caracterizada pela não aceitação do selo de conformidade europeia (CE) dos produtos oferecidos pelas empresas Costa e Toledo Soluções Digitais Ltda. - EPP e Sipvox Tecnologia da Informação Ltda.;
0. realize diligência para esclarecer a divergência entre a marca indicada na proposta das empresas supramencionadas e a marca indicada na certificação; e
0. insira cláusulas na ata decorrente do certame, deixando assente que: i) não será permitida a prorrogação do contrato dela oriundo, a fim de cumprir o sentido do art. 12 do Decreto 7.892/2013 e a jurisprudência do TCU; e ii) é vedada a adesão à ata, a fim de minimizar os efeitos das falhas identificadas no processo de contratação.
Propôs, ainda, dar ciência à entidade quanto à limitação e à insuficiência da pesquisa de preços, que deixou de cumprir o disposto na IN-Seges/ME 73/2020.
Feita essa contextualização, passo a decidir.
Acolho, em essência, as análises empreendidas pela unidade especializada, no que não contrariar este voto, as quais incorporo às minhas razões de decidir, sem prejuízo de considerações adicionais.
II
Com relação à exigência de certificação do produto em entidade acreditada ao Inmetro e à de tradução juramentada do certificado, entendo pertinente acrescentar algumas considerações. 
Apesar de o Ife-ES ter alegado que a desclassificação das representantes deveu-se à divergência na marca indicada no certificado,  a motivação da desclassificação das propostas das representantes, registrada em ata (peça 5, p. 5) , foi a ausência de apresentação de certificado com acreditação do Inmetro e tradução juramentada. 
Ocorre que, no julgamento dos recursos, o Ife-ES, registrou que o motivo principal da recusa dos certificados teria sido a divergência na marca indicada.
Tal mudança de entendimento caracteriza inovação em fase recursal, prática contrária às garantias do devido processo legal, do contraditório e da ampla defesa, extraídas do art. 5º, incisos LIV e LV, da Constituição Federal.
Além disso, eventual dúvida quanto ao certificado deveria ter sido objeto de diligência. O caso atrai, inequivocamente, o princípio do formalismo moderado, que prescreve a adoção de formas simples e suficientes para propiciar adequado grau de certeza, segurança e respeito aos direitos dos administrados, promovendo, assim, a prevalência do conteúdo sobre o formalismo extremo, respeitadas, ainda, as praxes essenciais à proteção das prerrogativas dos administrados, tudo de acordo com o art. 2º, parágrafo único, incisos VIII e IX, da Lei 9.784/1999 e com o espírito da Lei de Licitações. 
Sob outro aspecto, verifica-se que a certificação das telas interativas por entidade acreditada ao Inmetro não é obrigatória (http://www.inmetro.gov.br/qualidade/rtepac/compulsorios.asp, acesso em 4/2/2021) . Trata-se de uma certificação voluntária, da qual as empresas podem prescindir para comercializar seus produtos no Brasil. 
Nesse sentido, a exigência instituída pelo Ife-ES criou um ônus para as licitantes como condição para participar da licitação. Tal prática é reiteradamente censurada por este Tribunal (Acórdãos 134/2021, 1.889/2019, 1.017/2019, 1.624/2018, todos do Plenário) e contraria a Súmula-TCU 272 ("No edital de licitação, é vedada a inclusão de exigências de habilitação e de quesitos de pontuação técnica para cujo atendimento os licitantes tenham de incorrer em custos que não sejam necessários anteriormente à celebração do contrato") . 
Além disso, o aludido requisito poderia ser atendido de outras maneiras, como, por exemplo, por meio da certificação com acreditação junto à EA - European Co-operation for Accreditation -, com quem o Inmetro mantém acordo bilateral de reconhecimento mútuo (peça 8, p. 37) .
O que importa, segundo se extrai das preocupações do Ife-ES, é que os produtos atendam aos padrões de desempenho previstos na norma EN 55032:2015 + COR: 2016, que se refere a padrões mínimos de interferência e de susceptibilidade eletromagnética (peça 24, p.3) . É compreensível que o contratante, por não ter laboratório e condições de testar o equipamento, busque as certificações correspondentes. Todavia, não concordo com a obrigatoriedade de que o certificado seja emitido por entidade acreditada ao Inmetro; e, menos ainda, de que tal comprovação seja exigida como condição de qualificação da empresa. Em vez disso, bastaria que o certificado fosse apresentado no momento da assinatura do contrato.
Como bem demonstra a Selog, houve competitividade no certame, e o preço da primeira colocada na fase de lances representou desconto relevante em relação ao valor estimado. Nove empresas forneceram proposta para o item 1, e o menor lance foi de R$ 24.400,00, enquanto o estimado era de R$ 34.250,00 (desconto de 28,76%) . Oito empresas forneceram proposta para o item 2, e o menor lance foi de R$ 34.000,00, enquanto o estimado era de R$ 42.275,00 (desconto de 19,57%) . 
Contudo, nenhuma das quatro primeiras colocadas nos dois itens conseguiu comprovar a certificação, o que levou o Ife-ES a adjudicar o objeto à Digital Way para ambos os itens, com descontos praticamente nulos. Multiplicando-se tais diferenças unitárias entre o lance vencedor e o preço adjudicado, pelos respectivos quantitativos dos dois itens licitados, tem-se que o gasto a maior a ser realizado pelo Ife-ES pode chegar a quase R$ 2,4 milhões. 
Diante desse cenário, considero que a exigência foi indevidamente restritiva e comprometeu a economicidade do certame, devendo ser revista.
Portanto, concordo com a proposta da unidade instrutora para que esta Corte determine ao Ife-ES que retorne o pregão à fase de análise de propostas.
Concordo, também, com a determinação para que sejam aceitas certificações equivalentes, emitidas por entidades que possuam acordo de reconhecimento mútuo com o Inmetro.
Entretanto, em ajuste pontual à proposta da Selog, entendo que tal exigência somente deve ser realizada no momento da assinatura do contrato ou do fornecimento, evitando onerar desnecessariamente os licitantes.
III
Quanto às demais propostas de determinação formuladas pela Selog, concordo com a fixação de cláusula na ata decorrente do Pregão 33/2020 para que não sejam autorizadas adesões, de modo que as falhas identificadas nesta contratação não repercutam em outras organizações públicas.
Discordo, contudo, do posicionamento da Selog quanto ao descabimento da previsão prorrogação de prazo do contrato decorrente da ata de registro de preços.
De acordo com a unidade instrutora, tal previsão iria de encontro à jurisprudência desta Corte (Acórdãos 1.285/2015 e 408/2013, ambos do Plenário) .
Ocorre que os acórdãos mencionados referem-se à vedação da prorrogação das atas de registro de preço, e não dos contratos dela decorrentes.
O Decreto 7.892/2013, art. 12, §2º, é expresso no sentido de que a vigência dos contratos oriundos do Sistema de Registro de Preços deve observar o disposto no art. 57 da Lei 8.666/1993. Esse dispositivo, por sua vez, estabelece que a duração dos contratos está adstrita à dos seus créditos, exceto nas hipóteses descritas em seus incisos.
Não verifico, nem no Decreto, nem na Lei de Licitações, regra que proíba a prorrogação de um contrato de fornecimento, apenas pelo fato de ele decorrer do Sistema de Registro de Preços. 
Note-se que a inserção de cláusula prevendo a possibilidade de prorrogação do contrato decorrente de ata de registro de preço tem sido prática reiterada na Administração Pública Federal. Como exemplos, menciono o item 16.4 do edital do Pregão 30/2020 do Hospital das Forças Armadas (https://www.hfa.mil.br/images/PDF/Pregoes/PE_30_2020/4_PE_30_2020_EditalPregaoEletronicoSRP.pdf, acesso em 5/2/2021) e o  item 17.4. do edital do Pregão 30/2020 da Universidade Federal da integração Latino-Americana (https://documentos.unila.edu.br/licitacao/30/2020, acesso em 5/2/2021) .
Em verdade, trata-se de uma cláusula padrão contida no modelo de edital para compras da Advocacia-Geral da União (item 17.2.2) , utilizada amplamente pelos órgãos e entidades da Administração Pública (peça 44) .
Pelo exposto, deixo de acolher a proposta de determinação para que seja vedada a prorrogação dos contratos advindos da ata de registro de preços.
IV
Com relação à pesquisa de preços, divirjo da unidade instrutora quanto ao uso da IN Seges/ME 73/2020 como critério para o apontamento de falhas, pois aludida norma passou a viger em 6/8/2020. Segundo o art. 12, parágrafo único, da nova IN, os processos administrativos autuados ou registrados até a sua entrada em vigor devem ser regidos pela IN Seges/MP 5/2014 e suas atualizações. Embora desconheça a data exata da autuação do presente processo de contratação, dos autos se extrai que as cotações de preços foram respondidas no mês de julho de 2020. Do que se conclui que o processo de contratação foi autuado antes dessa data e antes da vigência da IN 73/2020.
Como exemplo, menciono que a exigência de registro da relação dos fornecedores consultados e não respondentes foi positivada apenas na norma nova (art. 5º, §2º, III) . A unidade instrutora aponta a omissão em tal procedimento como uma das manifestações da fragilidade da pesquisa de preços. Entretanto tal regra não existia à época em que as cotações foram realizadas.
De todo modo, tanto a norma antiga (art. 2º, §1º, segunda parte) quanto a IN 73/2020 (art. 5, §1º) preconizam que, nas consultas de preços, sejam priorizados i) o painel de preços disponível no portal de compras do governo federal; e ii) contratações similares de outros entes públicos. Na impossibilidade de uso dessas fontes, a entidade contratante poderia se valer de outras disponíveis. Entretanto, tal situação deveria ser justificada no processo de contratação, o que, no caso vertente, não ocorreu.
Deste modo, concordo com a proposta de dar ciência à unidade jurisdicionada de que a pesquisa de preços realizada no processo em questão é contrária tanto à norma vigente à época, quanto à norma atual.
V
Quanto à realização da oitiva com vistas à construção participativa das determinações, prevista na Resolução-TCU 315/2020, considero que, neste caso, ela é dispensável. 
Isso porque, na prática, o certame já se encontra suspenso por iniciativa do Ife-ES, aguardando o posicionamento definitivo deste Tribunal. A realização de oitiva previamente à prolação da determinação poderia atrasar ainda mais o deslinde da questão. 
Além disso, a unidade jurisdicionada já teve oportunidade de contraditar as falhas apontadas e discorrer sobre a urgência da contratação, de modo que já são do conhecimento deste Tribunal os contornos fáticos da questão e os possíveis impactos da determinação proposta. 
VI
Por fim, registro que o TC Processo 039.533/2020-4, que trata de representação atinente ao mesmo processo de contratação, contém despacho do seu relator, Ministro Benjamin Zymler, para apensamento aos presentes autos. Segundo a unidade instrutora, as falhas noticiadas naquela representação dizem respeito ao descumprimento de requisitos do produto por parte da empresa vencedora do certame, a Digital Way.
Considerando que o encaminhamento sugerido nesta representação - retorno à fase de classificação da proposta -, conduz à perda de objeto do TC Processo 039.533/2020-4, resta prejudicada a análise daqueles autos.	
Ante o exposto, voto por que o Tribunal adote o acórdão que ora submeto à deliberação deste Colegiado. 
TCU, Sala das Sessões Ministro Luciano Brandão Alves de Souza, em 24 de fevereiro de 2021.
Ministro BRUNO DANTAS 
Relator